---
title: "EDA: Análisis Exploratorio de Datos"
subtitle: "Default of Credit Card Clients (UCI), versión en R"
output:
  html_document:
    toc: true
    toc_float: true
    code_folding: hide
    self_contained: true
---

```{r setup, include=FALSE}
knitr::opts_chunk$set(echo = TRUE, message = FALSE, warning = FALSE)
options(knitr.kable.NA = "NA", digits = 6)
```

# EDA: Default of Credit Card Clients

Este conjunto de datos *Default of Credit Card Clients* (UCI Machine Learning Repository) contiene información de 30,000 clientes de tarjetas de crédito en Taiwán, recolectada en 2005. El objetivo original del dataset es predecir si un cliente incurrirá en un incumplimiento de pago (default) al mes siguiente, a partir de su límite de crédito, información demográfica, historial de pagos de los últimos 6 meses y montos facturados en ese mismo periodo.

La variable objetivo es `default payment next month`, que indica si el cliente incurrió **(1)** o no **(0)** en incumplimiento de pago al mes siguiente. Esto permite plantear el problema como una tarea de **clasificación binaria**.

Este EDA revisa explícitamente los duplicados (y los **elimina**), trata las categorías no oficiales, y cada gráfico interactivo va acompañado de su interpretación, con una versión **básica** (palabras sencillas) y una **técnica**.

```{r libs}
# install.packages(c("tidyverse", "readxl", "plotly", "htmltools", "htmlwidgets",
#                    "jsonlite", "e1071", "knitr", "skimr"))   # dplyr >= 1.1 recomendado
library(tidyverse)
library(readxl)
library(e1071)     # skewness() y kurtosis()
library(knitr)

# Paleta, tema Plotly y show_with_interpretation()
# Funciona al compilar el libro (raíz) y al knitear el notebook solo (notebooks/)
BASE <- if (file.exists(file.path("R", "eda_widgets.R"))) "." else ".."
source(file.path(BASE, "R", "eda_widgets.R"))

# ---- Configuración (equivalente a src/config.py) ----
RAW_DATA_PATH <- file.path(BASE, "data", "raw", "default_of_credit_card_clients.xls")
target        <- "default_payment_next_month"
```

## Tipo y descripción de las variables

| Variable | Tipo | Descripción |
|---|---|---|
| **LIMIT_BAL** | Numérica continua | Monto del crédito otorgado, incluyendo crédito individual y familiar/suplementario, en dólares taiwaneses (NT$). |
| **SEX** | Categórica | Género del cliente. `1` = hombre, `2` = mujer. |
| **EDUCATION** | Categórica | Nivel educativo. `1` = posgrado, `2` = universidad, `3` = secundaria, `4` = otros. También existen los códigos `0`, `5` y `6`, no documentados oficialmente por la fuente. |
| **MARRIAGE** | Categórica | Estado civil. `1` = casado, `2` = soltero, `3` = otros. También existe el código `0`, no documentado. |
| **AGE** | Numérica discreta | Edad del cliente en años. |
| **PAY_0, PAY_2 a PAY_6** | Numérica discreta / ordinal | Estado de pago mensual de septiembre a abril de 2005 (`PAY_0` = mes más reciente). `-1` = pago puntual, `1-9` = meses de atraso. Los valores `-2` y `0` aparecen en la documentación original sin una definición unívoca; se conservan como están por ser mayoritarios, pero su interpretación exacta es una limitación conocida del dataset. |
| **BILL_AMT1 a BILL_AMT6** | Numérica continua | Monto facturado en el estado de cuenta de cada uno de los últimos 6 meses. |
| **PAY_AMT1 a PAY_AMT6** | Numérica continua | Monto efectivamente pagado por el cliente en cada uno de los últimos 6 meses. |
| **default payment next month** | Categórica binaria | **Variable objetivo.** `1` = incurrió en incumplimiento al mes siguiente, `0` = no incurrió. |

## Carga y preprocesamiento

```{r carga}
# header = 1 en pandas equivale a skip = 1 en readxl (la fila 0 del .xls es una fila de títulos)
df <- read_excel(RAW_DATA_PATH, skip = 1) %>%
  rename(default_payment_next_month = `default payment next month`)

PAY_COLS    <- c("PAY_0", paste0("PAY_", 2:6))
BILL_COLS   <- paste0("BILL_AMT", 1:6)
PAYAMT_COLS <- paste0("PAY_AMT", 1:6)
num_cols    <- c("LIMIT_BAL", "AGE", PAY_COLS, BILL_COLS, PAYAMT_COLS)
cat_cols    <- c("SEX", "EDUCATION", "MARRIAGE")

cat("Dimensiones de los datos:", nrow(df), "filas x", ncol(df), "columnas\n")
glimpse(df)
```

### Valores nulos y duplicados

El `ID` es único por construcción, así que se **excluye** al buscar duplicados (igual que en Python, donde el ID es el índice).

```{r duplicados-revision}
cols_sin_id <- select(df, -ID)

cat("Valores nulos totales:", sum(is.na(df)), "\n\n")

dup_flag <- duplicated(cols_sin_id)                                  # TRUE desde la 2.ª aparición
dup_all  <- dup_flag | duplicated(cols_sin_id, fromLast = TRUE)      # equivale a keep = False

cat("Filas completamente duplicadas (todas las variables, sin el ID):", sum(dup_flag), "\n")

df %>%
  filter(dup_all) %>%
  arrange(across(all_of(num_cols))) %>%
  head(6) %>%
  kable(caption = "Ejemplo de filas duplicadas (primeras 6)")
```

```{r duplicados-eliminar}
n_antes <- nrow(df)
df      <- df %>% filter(!dup_flag)       # conserva la primera aparición de cada grupo
cat(sprintf("Filas antes: %s | duplicadas eliminadas: %d | filas ahora: %s\n",
            format(n_antes, big.mark = ","), n_antes - nrow(df), format(nrow(df), big.mark = ",")))
cat("Duplicados restantes:", sum(duplicated(select(df, -ID))), "\n")
```

No hay valores nulos en ninguna variable, por lo que no se requiere imputación.

Sí se detectan **35 filas con exactamente los mismos valores en todas las variables** (excluyendo el `ID`). Es plausible que parte de ellas sean clientes distintos con el mismo perfil, porque hay varias variables categóricas/discretas con pocos valores posibles. Aun así **se eliminan**: si una fila y su copia exacta quedan repartidas entre entrenamiento y validación, el modelo se evalúa sobre un caso que ya vio, lo que infla artificialmente la métrica (fuga de información). Eliminarlas solo cuesta 35 de 30,000 filas (0.12%). Se conserva la primera aparición de cada grupo.

### Categorías no documentadas / valores centinela

```{r categorias-antes}
print_counts <- function(x, nombre) {
  cat(nombre, ":\n", sep = "")
  print(table(x, dnn = NULL))
  cat("\n")
}
print_counts(df$EDUCATION, "EDUCATION")
print_counts(df$MARRIAGE,  "MARRIAGE")

for (c in PAY_COLS) {
  tb <- table(df[[c]])
  cat(c, "{", paste0(names(tb), ": ", as.integer(tb), collapse = ", "), "}\n")
}
```

`EDUCATION` trae tres códigos (**0, 5, 6**) que no forman parte de la documentación oficial; en conjunto representan **345 registros (1.2%)**. `MARRIAGE` trae un código **0** no documentado, con **54 registros (0.18%)**.

En ambos casos se trata de una fracción pequeña de la muestra, así que en vez de eliminarlas (lo que descartaría información del resto de variables de esos clientes) se **reagrupan dentro de la categoría "Otros"** ya existente (`EDUCATION = 4`, `MARRIAGE = 3`).

Las variables `PAY_x` se **conservan tal cual** (los códigos `-2` y `0` tienen definición ambigua en la fuente; queda documentado como limitación).

```{r categorias-reagrupar}
df <- df %>%
  mutate(
    EDUCATION = if_else(EDUCATION %in% c(0, 5, 6), 4, EDUCATION),
    MARRIAGE  = if_else(MARRIAGE == 0, 3, MARRIAGE)
  )

print_counts(df$EDUCATION, "EDUCATION tras reagrupar")
print_counts(df$MARRIAGE,  "MARRIAGE tras reagrupar")
```

### Montos de facturación negativos

Se **conservan** (un saldo negativo en un estado de cuenta es económicamente válido: el cliente pagó de más y tiene saldo a favor) y se **identifican** con un vector de IDs y un resumen por mes.

```{r bill-negativos}
bill_neg_mat <- as.matrix(df[BILL_COLS]) < 0

resumen_bill_neg <- tibble(
  variable   = BILL_COLS,
  n_negativo = colSums(bill_neg_mat),
  pct        = round(100 * colMeans(bill_neg_mat), 2)
)

ids_bill_negativo <- df$ID[rowSums(bill_neg_mat) > 0]   # clientes identificados (no se eliminan)

kable(resumen_bill_neg, col.names = c("Variable", "Registros con BILL_AMT < 0", "% de registros"))
cat("\nTotal de filas con al menos un BILL_AMT negativo:", length(ids_bill_negativo),
    sprintf("(%.1f%%)\n", 100 * length(ids_bill_negativo) / nrow(df)))
```

Cada mes, entre el **2.0% y el 2.3%** de los registros tiene un monto de facturación **negativo**, y en total **6.4% de los clientes** (1,930 filas) tiene al menos un mes negativo. No se trata como un error: no se elimina ni se corrige.

```{r verificaciones}
# Verificaciones del preprocesamiento (contra los valores reportados en el EDA de Python)
verificaciones <- c(
  "Sin valores nulos"                                = sum(is.na(df)) == 0,
  "Sin filas duplicadas"                             = sum(duplicated(select(df, -ID))) == 0,
  "29,965 filas tras eliminar 35 duplicados"         = nrow(df) == 29965,
  "EDUCATION solo toma valores 1-4"                  = all(df$EDUCATION %in% 1:4),
  "MARRIAGE solo toma valores 1-3"                   = all(df$MARRIAGE %in% 1:3),
  "SEX solo toma valores 1-2"                        = all(df$SEX %in% 1:2),
  "1,930 clientes con al menos un BILL_AMT negativo" = length(ids_bill_negativo) == 1930,
  "Target binario (0/1)"                             = all(df[[target]] %in% 0:1)
)
kable(tibble(verificación = names(verificaciones),
             resultado    = ifelse(verificaciones, "OK", "REVISAR")))
```

## Análisis de la variable objetivo

```{r target-calculo}
tabla_target <- df %>%
  count(clase = .data[[target]]) %>%
  arrange(clase) %>%
  mutate(prop = n / sum(n))

fmt_int <- function(x) format(x, big.mark = ",", scientific = FALSE, trim = TRUE)
etiquetas_barra <- sprintf("%s (%s)", fmt_int(tabla_target$n), scales::percent(tabla_target$prop, accuracy = 0.1))
tabla_target
```

```{r target-grafico}
fig_target <- plot_ly(
  x = c("No default (0)", "Default (1)"),
  y = tabla_target$n,
  type = "bar",
  marker = list(color = c(DEEP_NAVY, DEEP_NAVY)),
  text = etiquetas_barra,
  textposition = "outside",
  hovertemplate = "%{x}<br>%{y:,} clientes<extra></extra>",
  width = 650, height = 450
) %>%
  layout(
    title = "Distribución de la variable objetivo (default payment next month)",
    xaxis = list(title = "", categoryorder = "array", categoryarray = c("No default (0)", "Default (1)")),
    yaxis = list(title = "Número de clientes", range = c(0, max(tabla_target$n) * 1.12), tickformat = ","),
    showlegend = FALSE
  ) %>%
  ng_theme()

# Interpretaciones (los números salen de `tabla_target`, así que siempre coinciden con el gráfico)
p0 <- tabla_target$prop[1]; p1 <- tabla_target$prop[2]
n0 <- tabla_target$n[1];    n1 <- tabla_target$n[2]

interp_target_basica <- sprintf(
  paste0("De cada 100 clientes, unos %.0f pagaron a tiempo y unos %.0f cayeron en default. ",
         "Hay muchos más clientes que pagan que clientes que no pagan, y eso es un problema para los modelos: ",
         "si no se ajustan, tienden a decir casi siempre «no caerá en default» y a acertar mucho sin detectar ",
         "a los clientes que realmente fallan."),
  100 * p0, 100 * p1
)

interp_target_tecnica <- sprintf(
  paste0("Existe un desbalance de clases: %.1f%% de los clientes no incurrió en default (clase 0, n = %s) frente a %.1f%% ",
         "que sí (clase 1, n = %s), una razón aproximada de %.1f:1. Un clasificador trivial que siempre prediga la clase 0 ",
         "alcanzaría una exactitud de %.1f%% con recall nulo en la clase 1, por lo que accuracy no es una métrica adecuada. ",
         "Conviene usar class_weight = \"balanced\", remuestreo (SMOTE/ADASYN) o umbrales de decisión ajustados, ",
         "y evaluar con métricas robustas al desbalance (AUC-ROC, F1, recall de la clase 1)."),
  100 * p0, fmt_int(n0), 100 * p1, fmt_int(n1), n0 / n1, 100 * p0
)

show_with_interpretation(fig_target, interp_target_basica, interp_target_tecnica)
```

## Análisis Univariado

### 1.1 Estadísticos descriptivos completos

La asimetría y la curtosis usan los estimadores **sesgados (momentos poblacionales)**, como `scipy.stats.skew` / `scipy.stats.kurtosis` (curtosis de Fisher, es decir, exceso). En `e1071` eso corresponde a `type = 1`; el valor por defecto de `e1071` es `type = 3`, que daría números distintos. Los cuantiles usan interpolación lineal (`type = 7`, igual que pandas) y la desviación estándar es muestral (ddof = 1).

```{r univariado-tabla}
resumen_univariado <- function(x) {
  x   <- x[!is.na(x)]
  q   <- quantile(x, probs = c(0.25, 0.75), names = FALSE, type = 7)
  iqr <- q[2] - q[1]
  lim_inf <- q[1] - 1.5 * iqr
  lim_sup <- q[2] + 1.5 * iqr
  tibble(
    n                    = length(x),
    media                = mean(x),
    mediana              = median(x),
    desv_estandar        = sd(x),
    min                  = min(x),
    Q1                   = q[1],
    Q3                   = q[2],
    max                  = max(x),
    IQR                  = iqr,
    `asimetria (skew)`   = e1071::skewness(x, type = 1),
    curtosis             = e1071::kurtosis(x, type = 1),
    `% outliers (Tukey)` = mean(x < lim_inf | x > lim_sup) * 100
  )
}

tabla_univariada <- map_dfr(set_names(num_cols), ~ resumen_univariado(df[[.x]]), .id = "variable") %>%
  column_to_rownames("variable")

kable(tabla_univariada, digits = 3, format.args = list(big.mark = ",", scientific = FALSE))
```

```{r univariado-categorica}
cats_idx <- sort(unique(unlist(lapply(cat_cols, function(c) df[[c]]))))
tabla_categorica <- sapply(cat_cols, function(c) {
  p <- prop.table(table(factor(df[[c]], levels = cats_idx)))
  p[p == 0] <- NA
  round(as.numeric(p), 4)
})
rownames(tabla_categorica) <- cats_idx

kable(tabla_categorica, digits = 4, caption = "Proporción por categoría")
```

### 1.2 Visualización interactiva

Cada gráfico tiene un menú desplegable para elegir la variable; la tarjeta de interpretación cambia junto con él.

```{r interpretaciones-numericas}
# Los números se toman de `tabla_univariada` para que el texto siempre coincida con la tabla.
fmt  <- function(x, d = 0) formatC(x, format = "f", digits = d, big.mark = ",")  # con separador de miles
f0   <- function(x, d = 0) sprintf(paste0("%.", d, "f"), x)                      # sin separador de miles
nt   <- function(x) if (x < 0) paste0("-NT$", fmt(abs(x))) else paste0("NT$", fmt(x))
pct0 <- function(p) sprintf("%.0f%%", 100 * p)
pct1 <- function(p) sprintf("%.1f%%", 100 * p)

MESES_ANTES <- c(PAY_0 = 0,
                 setNames(2:6 - 1, paste0("PAY_", 2:6)),
                 setNames(1:6 - 1, BILL_COLS),
                 setNames(1:6 - 1, PAYAMT_COLS))

corresp <- function(col) {
  n <- MESES_ANTES[[col]]
  if (n == 0) "al mes más reciente"
  else if (n == 1) "al mes anterior al más reciente"
  else paste0("a ", n, " meses antes del más reciente")
}

U   <- tabla_univariada
SK  <- "asimetria (skew)"; KU <- "curtosis"; OUT <- "% outliers (Tukey)"

skew_max_global <- rownames(U)[which.max(U[[SK]])]
out_pay   <- setNames(U[PAY_COLS,  OUT], PAY_COLS)
skew_bill <- setNames(U[BILL_COLS, SK],  BILL_COLS)
min_bill  <- setNames(U[BILL_COLS, "min"], BILL_COLS)

tecnica_uni <- function(col) {
  s   <- U[col, ]
  sk  <- s[[SK]]; ku <- s[[KU]]; out <- s[[OUT]]

  if (col == "LIMIT_BAL") {
    return(paste0(
      "Histograma fuertemente sesgado a la derecha (asimetría ", fmt(sk, 2), "); la mayoría de los clientes se concentra ",
      "entre ", nt(s$Q1), " y ", nt(s$Q3), " (rango intercuartílico), con una cola larga hasta ", nt(s$max),
      "; el boxplot marca pocos outliers Tukey (", fmt(out, 1), "%) porque el criterio subestima el sesgo en variables tan asimétricas."))
  }
  if (col == "AGE") {
    return(paste0(
      "Distribución razonablemente simétrica (asimetría ", fmt(sk, 2), "), concentrada entre ", f0(s$Q1), " y ", f0(s$Q3), " años ",
      "(mediana ", f0(s$mediana), "); cola derecha moderada hacia clientes mayores, con muy pocos outliers (", fmt(out, 1), "%)."))
  }
  if (col %in% PAY_COLS) {
    txt <- paste0(
      "Variable discreta con la masa en 0 y -1 y una cola de atrasos de hasta ", f0(s$max), " meses; media ", fmt(s$media, 2), ", ",
      "mediana ", f0(s$mediana), ". El ", fmt(out, 1), "% de los valores se marca como «outlier» bajo Tukey, un resultado artificial ",
      "de ser una variable discreta muy concentrada")
    if (col == names(which.max(out_pay))) {
      txt <- paste0(txt, " (la mayor proporción del bloque `PAY_x`)")
    } else if (col == names(which.min(out_pay))) {
      txt <- paste0(txt, " (la menor proporción del bloque `PAY_x`)")
    }
    txt <- paste0(txt, ".")
    if (col == "PAY_0") {
      txt <- paste0(txt, " Es el mes más reciente del historial.")
    } else {
      prev <- PAY_COLS[match(col, PAY_COLS) - 1]
      if (s$media < U[prev, "media"]) {
        txt <- paste0(txt, " La media es más negativa que la de `", prev, "` (", fmt(U[prev, "media"], 2),
                      "): cuanto más atrás en el tiempo, más clientes figuran al día.")
      }
    }
    return(txt)
  }
  if (col %in% BILL_COLS) {
    txt <- paste0(
      "Histograma extremadamente sesgado a la derecha (asimetría ", fmt(sk, 2), ", curtosis ", fmt(ku, 1), "); la mediana (", nt(s$mediana), ") queda ",
      "muy por debajo de la media (", nt(s$media), "). Hay valores negativos (mínimo ", nt(s$min), ") que reflejan saldos a favor del ",
      "cliente; ", fmt(out, 1), "% de outliers Tukey.")
    if (col == names(which.max(skew_bill))) {
      txt <- paste0(txt, " Es la más asimétrica del bloque por un valor extremo de ", nt(s$max), " que estira la cola derecha.")
    }
    if (col == names(which.min(min_bill))) {
      txt <- paste0(txt, " Incluye el valor negativo más extremo del dataset.")
    }
    return(txt)
  }
  txt <- paste0(
    "Distribución muy concentrada en montos bajos (mediana ", nt(s$mediana), " frente a una media de ", nt(s$media), "), con asimetría ",
    fmt(sk, 1), " y curtosis ", fmt(ku, 0), " por unos pocos pagos muy grandes (máximo ", nt(s$max), ") que distorsionan el promedio.")
  if (col == skew_max_global) txt <- paste0(txt, " Es la variable con mayor asimetría de todo el dataset.")
  txt
}

basica_uni <- function(col) {
  s <- U[col, ]
  if (col == "LIMIT_BAL") {
    return(paste0(
      "Es el cupo de crédito que el banco le dio a cada cliente. La mayoría tiene entre ", nt(s$Q1), " y ", nt(s$Q3), ". ",
      "Pocos clientes tienen cupos muy altos (hasta ", nt(s$max), "), por eso el gráfico se estira hacia la derecha."))
  }
  if (col == "AGE") {
    return(paste0(
      "Casi todos los clientes tienen entre ", f0(s$Q1), " y ", f0(s$Q3), " años y la edad típica es ", f0(s$mediana), ". ",
      "A partir de ahí hay cada vez menos clientes a medida que aumenta la edad."))
  }
  if (col %in% PAY_COLS) {
    base <- paste0(
      "Indica qué tan al día estaba el cliente con sus pagos: de 1 en adelante son meses de atraso, -1 es pago puntual, y -2 y 0 ",
      "(que la fuente no define con claridad) se interpretan como clientes sin atraso. ")
    if (col == "PAY_0") {
      return(paste0(base, "Corresponde al mes más reciente. La gran mayoría está al día; una minoría se atrasa y unos pocos llegan a 8 meses de atraso."))
    }
    return(paste0(
      "Es el mismo dato que `PAY_0` (meses de atraso; -2, -1 y 0 son sin atraso), pero correspondiente ", corresp(col), ". ",
      "Tiene la misma forma: casi todos al día y pocos con atrasos largos. Cuanto más atrás en el tiempo, más clientes aparecen al día."))
  }
  if (col %in% BILL_COLS) {
    return(paste0(
      "Es lo que el cliente debía según su estado de cuenta correspondiente ", corresp(col), ". La mitad de los clientes debe menos de ", nt(s$mediana), ", ",
      "pero unos pocos deben cifras enormes, por eso el gráfico se estira hacia la derecha. Algunos valores son negativos: ",
      "son clientes que pagaron de más y tienen saldo a favor."))
  }
  paste0(
    "Es lo que el cliente pagó, correspondiente ", corresp(col), ". La mitad de los clientes pagó menos de ", nt(s$mediana), "; ",
    "unos pocos pagaron cifras enormes y por eso el promedio (", nt(s$media), ") engaña: es mucho más alto que lo habitual.")
}

# Vectores NOMBRADOS por etiqueta del botón del dropdown
INTERP_UNI_NUM_BASICA  <- vapply(num_cols, basica_uni,  character(1))
INTERP_UNI_NUM_TECNICA <- vapply(num_cols, tecnica_uni, character(1))
```

```{r fig-hist-box}
fig_hist_box <- function(dataframe, cols, height = 560, width = 850) {
  n <- length(cols)
  # Nota: se pasan vectores directamente (no fórmulas ~), así que se evalúan al instante dentro del bucle.
  p_hist <- plot_ly(width = width, height = height)
  p_box  <- plot_ly()
  for (i in seq_along(cols)) {
    x <- dataframe[[cols[i]]]
    p_hist <- add_histogram(p_hist, x = x, marker = list(color = DEEP_NAVY),
                            visible = (i == 1), showlegend = FALSE, name = cols[i])
    p_box  <- add_boxplot(p_box, x = x, name = "", marker = list(color = WARM_GOLD),
                          boxpoints = FALSE, visible = (i == 1), showlegend = FALSE)
  }

  # subplot() deja primero las n trazas del histograma y luego las n del boxplot
  fig <- subplot(p_hist, p_box, nrows = 2, heights = c(0.72, 0.28), shareX = TRUE, titleX = FALSE)

  botones <- lapply(seq_len(n), function(i) {
    vis <- rep(FALSE, 2 * n)
    vis[c(i, n + i)] <- TRUE
    list(label = cols[i], method = "update",
         args = list(list(visible = as.list(vis)),
                     list(title = paste("Distribución de", cols[i]))))
  })

  fig %>%
    layout(
      title = paste("Distribución de", cols[1]),
      updatemenus = list(list(type = "dropdown", buttons = botones, direction = "down",
                              x = 1.15, y = 1.05, showactive = TRUE))
    ) %>%
    ng_theme(axes = c("xaxis", "yaxis", "xaxis2", "yaxis2"))
}

fig <- fig_hist_box(df, num_cols)
show_with_interpretation(fig, INTERP_UNI_NUM_BASICA, INTERP_UNI_NUM_TECNICA)
```

```{r interpretaciones-categoricas}
# Interpretaciones de variables categóricas, calculadas con `tabla_categorica`.
P <- function(var, code) tabla_categorica[as.character(code), var]

INTERP_UNI_CAT_BASICA <- c(
  SEX = paste0("Hay más mujeres (", pct0(P("SEX", 2)), ") que hombres (", pct0(P("SEX", 1)), ") entre los clientes."),
  EDUCATION = paste0(
    "Casi la mitad de los clientes (", pct0(P("EDUCATION", 2)), ") tiene estudios universitarios, ", pct0(P("EDUCATION", 1)),
    " llegó a posgrado y ", pct0(P("EDUCATION", 3)), " a secundaria. La categoría «otros» es muy pequeña (", pct1(P("EDUCATION", 4)), ")."),
  MARRIAGE = paste0(
    "Hay más solteros (", pct0(P("MARRIAGE", 2)), ") que casados (", pct0(P("MARRIAGE", 1)), "). Otros estados civiles son muy pocos (",
    pct1(P("MARRIAGE", 3)), ").")
)

INTERP_UNI_CAT_TECNICA <- c(
  SEX = paste0(
    "El ", pct1(P("SEX", 2)), " de los clientes son mujeres (código 2) y el ", pct1(P("SEX", 1)),
    " hombres (código 1); la muestra está desbalanceada hacia el género femenino."),
  EDUCATION = paste0(
    "Tras reagrupar las categorías no oficiales, «universidad» concentra el ", pct1(P("EDUCATION", 2)), " de los clientes, «posgrado» el ",
    pct1(P("EDUCATION", 1)), ", «secundaria» el ", pct1(P("EDUCATION", 3)), " y «otros» apenas el ", pct1(P("EDUCATION", 4)), "."),
  MARRIAGE = paste0(
    "Distribución bastante pareja entre «soltero» (", pct1(P("MARRIAGE", 2)), ") y «casado» (", pct1(P("MARRIAGE", 1)),
    "), con «otros» siendo marginal (", pct1(P("MARRIAGE", 3)), ").")
)
```

```{r fig-bar-categ}
fig_bar_categ <- function(dataframe, cols, height = 460, width = 750) {
  n <- length(cols)
  fig <- plot_ly(width = width, height = height)
  for (i in seq_along(cols)) {
    vc <- table(dataframe[[cols[i]]])
    fig <- add_bars(fig, x = names(vc), y = as.integer(vc), marker = list(color = NAVY),
                    visible = (i == 1), showlegend = FALSE,
                    hovertemplate = paste0(cols[i], ": %{x}<br>Frecuencia: %{y:,}<extra></extra>"))
  }
  botones <- lapply(seq_len(n), function(i) {
    vis <- rep(FALSE, n); vis[i] <- TRUE
    list(label = cols[i], method = "update",
         args = list(list(visible = as.list(vis)),
                     list(title = paste("Frecuencia de", cols[i]), "xaxis.title" = cols[i])))
  })
  fig %>%
    layout(
      title = paste("Frecuencia de", cols[1]),
      xaxis = list(title = cols[1]), yaxis = list(title = "Frecuencia"),
      updatemenus = list(list(type = "dropdown", buttons = botones, direction = "down",
                              x = 1.2, y = 1.05, showactive = TRUE))
    ) %>%
    ng_theme()
}

fig <- fig_bar_categ(df, cat_cols)
show_with_interpretation(fig, INTERP_UNI_CAT_BASICA, INTERP_UNI_CAT_TECNICA)
```

---

*Reproducibilidad:* `sessionInfo()` al final del documento.

```{r session-info}
sessionInfo()
```
## Conclusiones generales del EDA

- **Calidad de datos**: el dataset no tiene valores nulos. Las 35 filas duplicadas se eliminan y las categorías no oficiales de `EDUCATION` y `MARRIAGE` se reagrupan en "Otros". Los códigos -2 y 0 de las variables `PAY_x` tienen una definición ambigua en la fuente original, una limitación a tener en cuenta al comunicar resultados.
- **Desbalance de clases**: cerca de 78% no-default frente a cerca de 22% default. Se aborda en el modelamiento, dentro de la validación cruzada (`class_weight`, remuestreo), con métricas robustas al desbalance.
- **Mejor variable predictora, por lejos**: el estado de pago del mes más reciente (`PAY_0`), seguido de los meses anteriores y del límite de crédito (`LIMIT_BAL`). Las variables demográficas (`AGE`, `SEX`, `EDUCATION`, `MARRIAGE`) aportan señal, pero mucho más débil.
- **Multicolinealidad severa** entre las seis variables de facturación (`BILL_AMT1`-`BILL_AMT6`, VIF hasta cerca de 25): se resuelven reemplazándolas por su nivel medio y su tendencia, con lo que el VIF máximo del dataset final queda por debajo de 10 (Parte 5).
- **Variables muy asimétricas** (`LIMIT_BAL`, `PAY_AMT*`): se transforman con log con signo (Parte 5).
- **Recomendación para el modelamiento**: dada la relación no lineal entre atrasos y riesgo (vista en los dependence plots), un modelo basado en árboles (Random Forest, Gradient Boosting) es una opción natural, como ya lo sugiere el buen desempeño cualitativo del Random Forest usado para SHAP. Si se prefiere un modelo lineal por interpretabilidad, conviene categorizar/discretizar `PAY_x`.
- **Resultado final**: el dataset preprocesado queda guardado en `data/processed/dataset_final.csv` y todas las verificaciones de la sección 5.3 pasan.